臺灣士林地方法院民事判決
110年度建字第10號
原      告  唐嘉辰  
訴訟代理人  蕭仁杰律師
            游泗淵律師
被      告  鄭漢棋  
訴訟代理人  王永春律師
上列當事人間請求給付委任報酬事件，本院於民國111年9月15日
言詞辯論終結，判決如下：
    主  文
原告之訴及假執行之聲請均駁回。
訴訟費用由原告負擔。
    事實及理由
壹、按訴狀送達後，原告不得將原訴變更或追加他訴，但擴張或
    減縮應受判決事項之聲明者，不在此限，民事訴訟法第255
    條第1 項第3 款定有明文。本件原告起訴時之聲明第一項為
    請求被告給付新台幣（下同）191 萬2,392 元，及自起訴狀
    繕本送達之翌日起至清償日止，按年息5%計算之利息；嗣於
    審理中變更聲明為請求被告給付269 萬9,327元，及自起訴
    狀繕本送達之翌日起至清償日止，按年息5%計算之利息；經
    核原告係擴張應受判決事項之聲明，與前揭規定並無不合，
    程序上應予准許。
貳、原告起訴主張：
一、緣被告借用城邑營造股份有限公司（甲級營造公司）（下稱
    城邑公司）的營造業牌，於民國107年9月13日承攬長鴻電子
    股份有限公司（下稱長鴻公司）之「長鴻電子廠房增建工程
    後續收尾工程」（下稱系爭長鴻廠房工程），合約總價900
    萬元，工程契約書之連帶保證人為至律開發有限公司（下稱
    至律公司），實際負責人為被告，登記負責人黃筱惠為被告
    的配偶。被告與長鴻公司簽約前，委託原告編寫系爭長鴻廠
    房工程之施工計畫書、進度表、及估價；被告於簽約後，委
    託原告找下包廠商施作系爭長鴻廠房工程、及工地現場管理
    。兩造約定系爭長鴻廠房工程的結算總工程款，扣掉下包廠
    商的工程費用後的利潤之50%，為原告的委任報酬；另因原
    告每月都需要有收入維持生活，兩造約定被告於107年10月
    起，每月預付原告4萬元（被告實際上係以至律公司名義支
    付），事後再由系爭長鴻廠房工程的50%利潤扣除，被告計
    已預付20萬元。原告專責管理系爭長鴻廠房工程現場，工程
    進行到108年2月底，已將近完工，長鴻公司110年10月14日
    陳報狀附件所示之工程項目，均在原告專責管理系爭長鴻廠
    房工程的期間完成，惟被告先是拖欠小包廠商的費用及原告
    的款項，並藉故取走原告持有的公司鑰匙，於108年228連假
    之後更無故與原告失去聯絡，事後則藉詞拒絕給付其餘應給
    付予原告的委任報酬。依長鴻公司110年10月14日陳報狀之
    工程款明細表所示，系爭長鴻廠房工程的結算總工程款為95
    7萬3,870元，扣掉下包廠商的工程費用424萬元，利潤為533
    萬3,870元，則依上開約定，原告可取得委任報酬266萬6,93
    5元，扣掉被告已經預支給原告的20萬元，被告尚應給付「2
    46萬6,935元」，原告得依委任之法律關係，請求被告給付
    。
二、此外，城邑公司另承攬新北市立福營國中「行政樓東側廁所整
    修工程」、「仁愛樓廁所整修工程」（下合稱系爭福營國中
    廁所工程）逾期未完工，且無人管理，被告遂委託原告同時
    管理該工程現場至完工，約定委任報酬為工程結算總價的3%
    ，原告自107年11月起，負責該工程的發包、修改、管理，
    至工程驗收合格。依福營國中111年3月2日函，行政樓東側廁
    所整修工程、仁愛樓廁所整修工程之結算工程款分別為294萬
    8,808元、479萬7,599元，則依上開約定，被告應分別給付
    原告8萬8,464元、14萬3,928元，共「23萬2,392元」，原告
    得依委任之法律關係，請求被告給付。
三、退步言之，如認原告無法證明所主張之報酬約定存在，依民
    法第547條規定，被告應依一般建築工程管理費用的行情給
    付委任報酬予原告，蓋原告受託處理工程事務，因而無法另
    外工作獲取收入，且屬於建築工程管理範疇，是依其性質及
    習慣，被告均應給與報酬，而參照「中央政府各機關工程管
    理費支用要點」第四點第㈡項第1款規定，建築物工程自辦規
    劃、設計、監造者，其工程管理費提列百分比，係依第㈠項
    表格基準，又依「機關委託技術服務廠商評選及計費辦法」
    之「建築物工程技術服務建造費用百分比參考表」所定費率
    之40%，二者加總後，作為工程管理費之提列基準，另第5點
    規定，工程管理費以各該工程之結算總價為計算標準，則依
    此標準計算後，原告受委任製作系爭長鴻廠房工程締約相關
    文件及估價、管理系爭長鴻廠房工程現場，被告應依一般建
    築工程管理費用的行情給付委任報酬58萬4,756元予原告，
    經扣掉被告已經預支給原告的20萬元，原告仍得依委任之法
    律關係，請求被告再給付原告38萬4,756元。又就系爭福營
    國中廁所工程部分，仍依前述兩造間之報酬約定，請求被告
    給付委任報酬23萬2,392元。
四、聲明：
㈠、被告應給付原告269萬9,327元（即246萬6,935元＋23萬2,392
    元），及自原告110年10月16日民事準備㈠狀繕本送達之翌日
    起至清償日止，按年息5%計算之利息。
㈡、願供擔保，請准宣告假執行。　　
參、被告則辯稱：
一、原告雖主張就系爭長鴻廠房工程，「兩造口頭約定委任報酬
    為利潤的50%」、「利潤為533萬3,870元」，然被告否認原
    告上開主張，應由原告就上開事實負舉證責任。事實上，原
    告進行上開工程管理，原告已自承被告每月給付其4萬元，
    且所有施工之成本及費用亦非由原告支付，怎麼可能由原告
    分取工程利潤的50%，原告所述悖於經驗法則，自不足採。
    又原告雖主張就系爭福營國中廁所工程，「兩造口頭約定委
    任報酬為工程結算總價的3%。」，被告亦否認上開事實，原
    告亦應就上開事實負舉證責任。而原告雖請求調查多項證據
    ，惟均仍未證明「原告主張就長鴻電子廠房增建工程後續收
    尾工程，兩造約任報酬為利潤的50%。」及「福營國中廁所
    工程現場，兩造約定委任報酬為工程結算總價3%」之事實，
    其請求自屬無據。至原告主張依勞資爭議調解紀錄，可知被
    告承認對於原告有給付委任報酬之義務云云，實係斷章取義
    ，蓋被告僅係表示被告有給付原告4萬元薪資之事實，與原
    告主張之請求事項無涉。
二、被告亦否認原告主張應依一般建築工程管理費用的行情，給
    付報酬予原告，蓋原告已每月領取4萬元，自無任何再請求
    報酬之權利。退步言之，原告雖主張依「中央政府各機關工
    程管理費用支用要點」請求，惟本件相關工程均非屬中央政
    府各機關之工程，自無適用上開規定；再退步言，原告主張
    依建築物工程技術服務建造費用百分比參考表，請求被告給
    付，惟依該表之「附註」欄第1點記載「一、本表所列服務
    費用包括規劃、設計及監造三項，原則上規劃占10%，設計4
    5%，監造占45%。」，然原告亦未說明就本件工程係進行規
    劃、設計、監造等項目，其請求自屬無據。 　　
三、聲明：
㈠、原告之訴駁回。
㈡、如受不利判決，願供擔保，請准宣告免為假執行。　　　
肆、得心證之理由：
一、查被告以城邑公司名義，於107年間承攬系爭長鴻廠房工程
    、系爭福營國中廁所工程；系爭長鴻廠房工程契約書之連帶
    保證人為至律公司，該公司登記負責人黃筱惠為被告的配偶
    ，合約總價為900萬元，結算總工程款為957萬3,870元，又
    系爭福營國中行政樓東側廁所、仁愛樓廁所工程之合約總價
    各為295萬3,995元、479萬7,599元，工程結算金額各為294
    萬8,808元、478萬3,115元；被告於107 年10月至108年2 月
    間以至律公司名義每月支付原告4 萬元，合計支付20萬元等
    情，有⒈系爭長鴻廠房工程107 年9 月13日工程契約書；⒉長
    鴻公司110 年10月12日民事陳報狀暨所檢附之付款明細表、
    估驗請款單、發票；⒊福營國中111 年3 月2 日函暨所檢附
    之工程保固切結書、工程結算驗收證明書、付款憑單；⒋至
    律公司登記查詢資料（核准設立日期106 年11月13日）；⒌
    原告之合作金庫銀行存摺封面及內頁（以上見本院卷㈠第18
    至47、138至139、242至298、366至369、412至441頁）附卷
    可稽，且為兩造所不爭執，此部分堪信為真。
二、本件原告主張被告就系爭長鴻廠房工程，與長鴻公司簽約前
    ，委託原告編寫施工計畫書、進度表、及估價，與長鴻公司
    簽約後，委託原告找下包廠商施作工程、及工地現場管理，
    兩造約定原告的委任報酬為「工程結算總工程款，扣掉下包
    廠商的工程費用後的利潤之50%」，又被告就系爭福營國中
    廁所工程，委託原告負責工程的發包、修改、管理，至工程
    驗收合格，兩造約定原告的委任報酬為「工程結算總價的3%
    」（下稱系爭約定），而依系爭約定計算系爭長鴻廠房工程
    、系爭福營國中廁所工程的原告委任報酬金額，分別為266
    萬6,935元、23萬2,392元，經扣除被告已預付的部分委任報
    酬20萬元後，尚積欠原告269萬9,327元，被告應依系爭約定
    給付原告，退步言之，被告應依民法第547條規定，依一般
    建築工程管理費用的行情，給付委任報酬予原告等情；被告
    則否認兩造間有系爭約定，亦否認有依民法第547條規定給
    付委任報酬予原告之義務，並以前詞置辯。經查：
㈠、按民法第528條規定：「稱委任者，謂當事人約定，一方委託
    他方處理事務，他方允為處理之契約。」，非以受任人受有
    報酬為要件，倘受任人主張其得請求報酬，應就此有利之事
    實負舉證之責（最高法院88年度台上字第2724號判決意旨參
    照）。次按當事人主張有利於己事實者，就其事實有舉證之
    責任，民事訴訟法第277 條前段定有明文；請求履行債務之
    訴，除被告自認原告所主張債權發生原因之事實外，應先由
    原告就其主張此項事實，負舉證之責任，必須證明其為真實
    後，被告於其抗辯事實，始應負證明之責任，此為舉證責任
    分擔之原則（最高法院43年度台上字第377 號判決意旨參照
    ）。
㈡、查⒈被告於107 年6 月至108 年2 月間，陸續傳送LINE訊息請
    原告編寫系爭長鴻廠房工程之施工計畫書、進度表及估價，
    於與長鴻公司簽約後並請被告與下包廠商接洽施作、管理工
    地現場，另被告於107 年11月至108 年2 月間，陸續傳送LI
    NE訊息請原告併處理系爭福營國中廁所工程之重新報價、與
    下包廠商接洽施作、管理工地現場等事宜；原告就系爭長鴻
    廠房工程、系爭福營國中廁所工程之事務，於上開期間內有
    與長鴻公司工程負責人吳淑鳳、福營國中組長聯繫等情，有
    原告與被告間、原告與長鴻公司工程負責人間、原告與福營
    國中組長間之LINE對話紀錄（見本院卷㈠第48至119、120至1
    31、134至137頁）在卷可考；⒉復依卷附勞動部勞工保險局1
    08年5 月10日函所示，原告曾於108年3 月28日向勞工保險
    局檢舉主張負責人為被告之至律公司未依規定為其加保，經
    勞工保險局覆稱：「經查旨揭單位（即至律公司）負責人為
    黃筱惠君。又據該單位負責人黃君稱，台端（即原告）『非
    該單位受僱員工』，台端於該單位成立前即係其員工『鄭漢棋
    君之合作夥伴』，共同承攬工程設計業務，去(107)年4、5月
    間鄭漢棋經朋友介紹長鴻電子廠房增建工程，並與城邑營造
    合作承攬該工程，故無台端出勤紀錄可提供...」等語（見
    本院卷㈠第370頁）；及依卷附109 年5 月12日新北市政府勞
    資爭議調解紀錄所示，原告曾於109年4月22日向新北市勞工
    局申請調解，經被告代理至律公司於勞資爭議調解會議到場
    時表示：「申請人請求費用係與城邑營造股份有限公司相關
    之案件，應向『鄭漢棋』請求，與至律開發有限公司無關。」
    等語（見本院卷㈠第372至373頁）；⒊據上，堪認被告就以城
    邑公司名義承包之系爭長鴻廠房工程、系爭福營國中廁所工
    程，確有以個人身分委託原告製作契約相關文件、提供工程
    管理服務等情，本件兩造間有委任契約關係乙節，堪以認定
    。　　
㈢、又原告主張兩造間就原告的委任報酬存有系爭約定（即就系
    爭長鴻廠房工程的委任報酬為「工程結算總工程款，扣掉下
    包廠商的工程費用後的利潤之50%」、就系爭福營國中廁所
    工程的委任報酬為「工程結算總價的3%」），為被告所爭執
    。查依卷附原告提出之兩造間之LINE對話紀錄，僅見原告如
    前述分別於107 年6 月至108 年2 月參與系爭長鴻廠房工程
    、及併於107 年11月至108 年2 月參與系爭福營國中廁所工
    程期間，曾於107 年6 月27日詢問被告：「鄭哥，部分案件
    已經開始起動，那我們薪資什麼時候起算」，被告答稱：「
    從中壢（按即系爭長鴻廠房工程所在地點）工廠整修工程開
    始計算可以嗎！」、「這陣子會另計交通費給你」，原告覆
    稱：「好的」（見本院卷㈠第51頁），嗣原告於107 年11月5
    日再詢問被告：「老哥，看到四萬整入帳戶了，可是怎麼沒
    有交通及中餐補貼呢？」等情（見本院卷㈠第61頁），固堪
    認被告於107 年10月至108 年2 月間以至律公司或薪資名義
    每月給付原告4 萬元，共計20萬元，實為其前揭因委請原告
    參與工程事務而支付的委任報酬性質，然並未見兩造間有本
    件原告所主張之系爭約定內容之任何證據資料；又雖原告主
    張以原告參與工程事務如此深且廣的情況下，豈可能僅向被
    告領取上開區區金額，該金額僅係兩造間委任報酬的「部分
    」預付云云，然依契約自由原則，關於委任事務及報酬等契
    約內容得由當事人自行磋商決定，且純以原告此節主張，亦
    不足推論兩造間有系爭約定存在。準此，原告依系爭約定，
    請求被告給付委任報酬，難認有據。
㈣、再原告主張如認原告無法證明兩造間有系爭約定存在，被告
    仍應依民法第547條規定：「報酬縱未約定，如依習慣或依
    委任事務之性質，應給與報酬者，受任人得請求報酬。」，
    給付委任報酬予原告云云。惟本件兩造間非屬未約定報酬之
    無償委任，業如前述，自無上開規定之適用，原告此節主張
    ，亦屬無據。
三、綜上，原告依兩造間之委任關係，提起本件訴訟，主張被告
    就系爭長鴻廠房工程、系爭福營國中廁所工程，積欠原告委
    任報酬，而聲明請求被告給付報酬，並加計法定利息，其訴
    為無理由，應予駁回。原告之訴既經駁回，其假執行之聲請
    失所附麗，應併駁回。
四、本件事證已臻明確，兩造其餘攻擊防禦方法及所提證據，經
    審酌後認與判決結果不生影響，不另一一論述。
五、據上論結，原告之訴為無理由，依民事訴訟法第78條，判決
    如主文。
中　　華　　民　　國　 111　　年　　9 　  月　　30　　日
                  民事第二庭　法　官　孫曉青
以上正本係照原本作成。
如對本判決上訴須於判決送達後20日內向本院提出上訴狀。如委
任律師提起上訴者，應一併繳納上訴審裁判費。
中　　華　　民　　國　 111　　年　　9 　  月　　30　　日
                              書記官  曾琬真